---
title: "Lab2 - Estymacja parametrów"
author: ".."
date: ".."
output:
  pdf_document: default
---

```{r setup, include=FALSE}
knitr::opts_chunk$set(echo = TRUE)
library(ggplot2)
```


**Zadanie 1.** *Przypomnienie arytmetyki wektorowej*.

a) Dany jest wektor liczb zmiennoprzecinkowych `x`. Wyjaśnij, co oblicza poniższy kod:
```{r, eval=F}
v <- mean((x-mean(x))^2) # Ten kod oblicza wariancję wektora x, czyli średnią kwadratów odchyleń wartości wektora od ich średniej arytmetycznej.
```

b) Utwórz zmienną całkowitoliczbową `n` z wybraną przez siebie wartością od 100 do 5000. Wylosuj `n` obserwacji z rozkładu normalnego z wybranymi przez siebie parametrami $\mu$ i $\sigma$, korzystając z funkcji `rnorm`. Następnie, wykorzystując jedynie funkcję `sum`, oblicz nieobciążony estymator wariancji oraz estymatory największej wiarygodności wariancji i odchylenia standardowego. Twój kod powinien zająć co najwyżej 7 linijek.
Porównaj swoje wyniki z funkcjami `var` oraz `sd`. Jaki estymator wariancji jest zaimplementowany domyślnie w R?

```{r}
n <- 2000
x <- rnorm(n, 0,1)

unbiased_var <- sum((x - mean(x))^2) / (n - 1) # estymator nieobciążony (mianownik n-1) - uwzględnia stopień swobody w próbie
mle_var <- sum((x - mean(x))^2) / n # estymator największej wiarygodności (obciążony)
mle_sd <- sqrt(mle_var)

cat("Nieobciążony estymator wariancji:", unbiased_var, "\n")
cat("Estymator największej wiarygodności wariancji:", mle_var, "\n")
cat("Estymator największej wiarygodności odchylenia standardowego:", mle_sd, "\n")
cat("Wartość wariancji obliczona za pomocą funkcji var():", var(x), "\n")
cat("Wartość odchylenia standardowego obliczona za pomocą funkcji sd():", sd(x), "\n")
```
W R domyślnie stosowany jest nieobciążony estymator wariancji jako `var(x)`.

#### Macierze
W następnym zadaniu skorzystamy z nowego typu danych, czyli **macierzy**.
Mając wektor `x`, możemy przekształcić go w macierz o `n` wierszach i `m` kolumnach komendą `matrix(x, nrow=n, ncol=m)`.
Wypełnianie macierzy domyślnie odbywa się kolumna po kolumnie. Możemy również wypełniać ją wiersz po wierszu podając argument `byrow=TRUE`.
Jeśli wektor ma mniej niż `nm` elementów, to nastąpi jego *recykling* - po wyczerpaniu wartości z `x` wracamy do jego początku i wypełniamy macierz dalej.
Jeśli podamy wyłącznie argument `nrow` (lub `ncol`), liczba kolumn (wierszy) zostanie dobrana automatycznie.
Przetestuj działanie komendy `matrix`, wpisując w konsolę `matrix(1:9, ncol=3)` oraz `matrix(1:6, ncol=3)`.

```{r}
matrix(1:9, ncol=3)
matrix(1:6, ncol=3)
```
Mając macierz `M`, możemy przyłożyć dowolną funkcję kolejno do wszystkich wierszy lub kolejno do wszystkich kolumn.
Pozwala to na przykład w prosty sposób otrzymać średnią z każdej kolumny.
W tym celu wykorzystujemy funkcję `apply(X, n, f)`, gdzie `X` to macierz wejściowa, `F` to funkcja, a `n` oznacza czy chcemy przyłożyć `F` do wierszy (`n=1`) czy kolumn (`n=2`) macierzy `X`.
Przetestuj działanie komendy `apply`, wpisując w konsolę `M <- matrix(1:9, ncol=3)`, a następnie `apply(M, 2, mean)` oraz `apply(M, 1, sum)`.

```{r}
M <- matrix(1:9, ncol=3)
M
apply(M, 2, mean) # 2 - kolumnami
apply(M, 1, sum)  # 1 - wierszami
```

Macierze i komenda `apply` będą jednymi z najczęściej wykorzystywanych przez nas narzędzi pakietu R.
Warto zatem dobrze zrozumieć ich działanie i wiedzieć, w jakich sytuacjach ich używać.


**Zadanie 2.** *Trzy estymatory wariancji*

Korzystając z funkcji `rnorm`, wylosuj 5000 obserwacji z rozkładu normalnego o średniej 0 i wybranym przez siebie odchyleniu standardowym $\sigma$.
Przekształć otrzymany wektor w macierz o wymiarach 10 x 500.
W każdej kolumnie wyestymuj wariancję korzystając z funkcji `apply` oraz `var`.
Funkcja `var` zwraca nieobciążony estymator wariancji:
$$\hat{S}^2 = \frac{1}{n-1}\sum_{i=1}^{n} (X_i - \bar{X})^2.$$
Dodatkowo, w każdej kolumnie wyestymuj wariancję korzystając z estymatorów
$$\hat{S}_1^2 = \frac{1}{n}\sum_{i=1}^{n} (X_i - \bar{X})^2$$
oraz
$$\hat{S}_2^2 = \frac{1}{n+1}\sum_{i=1}^{n} (X_i - \bar{X})^2.$$

**Wskazówka.** Mając wartości estymatora $\hat{S}^2$ w wektorze `S`, estymator $\hat{S}_1^2$ możesz łatwo otrzymać jako `S1 <- S*9/10`.

Wyestymuj i porównaj obciążenia i odchylenia standardowe wszystkich trzech estymatorów wariancji.
Następnie wyestymuj i porównaj porównaj błędy średniokwadratowe estymatorów:
$$RMSE = \sqrt{\mathbb{E}(\hat{\theta}-\theta)^2},$$
$$\hat{RMSE} = \sqrt{\frac{1}{n}\sum_{i=1}^n (\hat{\theta}_i - \theta)^2}.$$

Błąd średniokwadratowy mówi nam, jak daleko, średnio rzecz biorąc, wartość wyestymowana parametru $\theta$ znajduje się od jego wartości prawdziwej.
Estymujemy go korzystając z prawdziwej wartości parametru oraz $n$ *realizacji* estymatora, $\hat{\theta}_i$, czyli po prostu tego co wyliczamy z macierzy.
W naszym przypadku parametr $\theta$ to wariancja $\sigma^2$ naszego rozkładu normalnego.

Na podstawie przeprowadzonych symulacji, który estymator zdaje się mieć najmniejsze obciążenie? A który najmniejszy błąd średniokwadratowy?


```{r}
sigma <- 10
x <- rnorm(5000, 0, sigma)
M <- matrix(x, ncol=500)
var1 <- apply(M, 2, var)
var2 <- var1*9/10
var3 <- var1*11/10

# porównanie wyników estymatorów
bias <- c(mean(var1-sigma^2), mean(var2-sigma^2), mean(var3-sigma^2)) # porównanie obciążeń
sd_est <- c(sd(var1), sd(var2), sd(var3)) # porównanie std
rmse <- c(sqrt(mean((var1-sigma^2)^2)), sqrt(mean((var2-sigma^2)^2)), sqrt(mean((var3-sigma^2)^2))) # błędy średniokwadratowe estymatorów

# wyniki
print(bias)
print(sd_est)
print(rmse)
```
Wyniki pokazują, że estymator nieobciążony var zwracał mniejsze obciążenie niż oba estymatory obciążone. Odchylenie standardowe estymatora obciążonego o mianowniku $n+1$ miał nieco mniejsze odchylenie niż estymator z mianownikiem $n$. Pod względem błędu średniokwadratowego, estymator nieobciążony var był najdokładniejszy.

#### Funkcje
W następnym zadaniu zbadamy obciążenie estymatora odchylenia standardowego w zależności od liczebności próby, z jakiej estymujemy odchylenie standardowe.
W tym celu wykorzystamy kolejne ważne narzędzie pakietu R, czyli **funkcje**.
Spotkaliśmy się już z gotowymi funkcjami w R, na przykład `var`.
Własne funkcje natomiast piszemy w następujący sposób:
```{r, eval=F}
S2var <- function(X){
  # Funkcja obliczajaca estymator wariancji S2 na podstawie wektora X.
  m <- mean(X)
  v <- sum((x-m)^2)/(length(X)+1)  # funkcja length(X) zwraca długość wektora X
  return(v)
}
```
Powyższy kawałek kodu utworzy funkcję o nazwie `S2var`, która przyjmuje wektor `X` i zwraca wartość estymatora wariancji $\hat{S}_2^2$. Zwróćmy uwagę, że w R przypisujemy funkcję na zmienną, tak samo jak dowolny inny typ danych.

Bardzo odradzam pisanie własnych funkcji w konsoli. Na ogół są to już nieco dłuższe kawałki kodu i zbyt łatwo popełnić w nich błąd.
Funkcje należy pisać albo w skryptach, albo w notatnikach Rmarkdown.
Wyjątkiem wobec tej reguły jest pisanie funkcji bezpośrednio w `apply`, na przykład:
```{r, eval=F}
M <- matrix(1:9, ncol=3)
M
apply(M, 2, function(x) x^x[1])
```
Powyższy kawałek kodu utworzy macierz M, wypisze ją w konsoli, a następnie obliczy macierz, w której każda kolumna zostanie podniesiona do potęgi o wykładniku równym pierwszemu elementowi tej kolumny. Czyli kolumna druga zostanie podniesiona do potęgi czwartej, a kolumna trzecia do potęgi siódmej.

Przyda się nam również funkcja `sapply`.
Jest to po prostu uproszczone `apply`, które działa nie na macierzach, a na wektorach.
Na przykład, `sapply(X, function(x) x^2)` podniesie każdy element wektora `X` do kwadratu, czyli zwróci to samo, co napisanie `X^2`.

**Zadanie 3.** *Estymator odchylenia standardowego.*
Domyślny estymator odchylenia standardowego w R to pierwiastek z nieobciążonego estymatora wariancji.
Czy taki estymator jest obciążony? Dlaczego? Czy średnio rzecz biorąc zwraca wartości niższe, czy wyższe od prawdziwych?

Zbadamy empirycznie zależność obciążenia od liczebności próby z której estymujemy odchylenie.
Celem tego zadania jest utworzenie wykresu punktowego, który przedstawi wartość estymowanego odchylenia standardowego w zależności od liczebności próby.

Napisz funkcję o nazwie `sample_sd`, która przyjmie dwa argumenty, `N` oraz `n`, wylosuje `N` prób rozmiaru `n` z rozkładu normalnego (o wybranym przez Ciebie prawdziwym odchyleniu standardowym) i zwróci `N` estymowanych odchyleń standardowych.
Wykorzystaj funkcje `matrix` i `apply` tak jak w poprzednim zadaniu.
Ciało funkcji powinno mieć co najwyżej 4 linijki kodu.

```{r}
sample_sd <- function(N, n) {
  x <- rnorm(N*n, 0, 1)
  M <- matrix(x, nrow=n)
  return (apply(M, 2, sd))
}
```

Następnie utwórz wektor `n <- 2:100`.
Korzystając ze swojej funkcji, dla każdej wartości z wektora `n` otrzymaj 100 estymowanych odchyleń standardowych.
Właśnie tutaj przyda Ci się funkcja `sapply`, którą możesz wykorzystać w następujący sposób: `sapply(n, sample_sd, N=100)`.
Wszystkie argumenty znajdujące się za nazwą funkcji wywoływanej w `sapply` zostaną przekazane tejże funkcji, tak jak w tym przypadku argument `N`.

```{r}
n <- 2:100
SD_mat <- sapply(n, sample_sd, N=100)
```

Korzystając w ten sposób z funkcji `sapply`, otrzymasz macierz, która w każdej kolumnie będzie zawierała po sto odchyleń standardowych (funkcja `sapply` składa otrzymane wyniki kolumna do kolumny).
Żeby otrzymać wykres będący celem tego zadania, należy taką macierz przekształcić do ramki danych o dwóch kolumnach.
Jedna z nich musi zawierać estymator, a druga - liczebność próby.

Żeby otrzymać pierwszą kolumnę, musimy ,,spłaszczyć'' naszą macierz.
Najprostszy sposób żeby spłaszczyć macierz `M` to wywołać komendę `c(M)`, która połączy kolejne kolumny jedna za drugą (dla przypomnienia, funkcja `c` służy do łączenia wektorów).
W ten sposób na pierwszych stu współrzędnych otrzymamy odchylenia estymowane z 2 obserwacji, na następnych stu z 3 obserwacji itd.

Wektor zawierający liczebności próby odpowiadajace kolejnym obserwacjom otrzymamy komendą `rep(n, each=100)`.
Funkcja `rep` służy do powtarzania wartości z pewnego wektora. Wywołanie `rep(1:3, 3)` powtórzy trzykrotnie cały wektor `1:3`, a wywołanie `rep(1:3, each=3)` powtórzy trzykrotnie każdą z wartości wektora `1:3`. Porównaj oba wyniki, wywołując te dwie komendy w konsoli.


Na koniec, utwórz wykres punktowy obrazujący zależność estymowanego odchylenia od liczności próby. Zaraz za estetykami dodaj argument `alpha=0.1`, aby punkty były nieco przezroczyste. Wykres stanie się w ten sposób bardziej czytelny.
Dodatkowo, nałóż na wykres warstwę `geom_smooth(aes(x=n, y=SD))`, która wykreśli krzywą obrazującą (w pewnym sensie) typowe wartości na wykresie. Na tym przedmiocie niestety nie mamy czasu aby dokładnie omówić w jaki sposób wyliczana jest ta krzywa.

```{r}
# spłaszczamy macierz i tworzymy wektor liczebności prób
SD <- c(SD_mat)
n_repeated <- rep(n, each=100)

# tworzymy ramkę danych
data <- data.frame(n=n_repeated, SD=SD)

# wykres
ggplot(data, aes(x=n, y=SD)) +
  geom_point(alpha=0.1) +
  geom_smooth(aes(x=n, y=SD), se=FALSE)
```

Jakie wnioski możesz wyciągnąć z otrzymanego wykresu?

Na wykresie widać, że estymowane odchylenie standardowe maleje wraz ze wzrostem liczności próby. Im większa liczność próby, tym bardziej dokładna jest szacowana wartość odchylenia standardowego.

**Zadanie 4.** Załaduj dane `iris`. Wybierz dane dotyczące gatunku *setosa*. W tym celu najlepiej skorzystać z jeszcze jednego typu indeksowania, czyli *indeksowania logicznego* (a jakie dwa inne typy poznaliśmy na poprzednich zajęciach?).
Indeksowanie logiczne wygląda następująco: `setosa_data <- iris[iris$Species == 'setosa', ]`. To, co tu się dzieje, to po kolei:

  * Komenda `iris$Species` wybiera kolumnę o nazwie `Species`.
  * Komenda `iris$Species == 'setosa'` porównuje wartości w tej kolumnie z napisem 'setosa' i zwraca wektor logiczny. Jeżeli chcemy, to możemy wynik tej komendy przypisać na nową zmienną: `is_this_setosa <- iris$Species == 'setosa'`.
  * Komenda `iris[iris$Species == 'setosa', ]` wybiera wszystkie kolumny tabeli `iris` oraz te wiersze, w których w wektorze logicznym z poprzedniego punktu znajduje się wartość `TRUE`.

Po wybraniu danych dotyczących gatunku *setosa*, oblicz średnią oraz odchylenie standardowe zmiennych `Sepal.Width` oraz `Sepal.Length`.
Następnie oblicz korelację tych zmiennych korzystając z funkcji `cor`. Porównaj ją z korelacją zmiennych `Petal.Length` oraz `Sepal.Length`.

Korelacja zmiennych losowych mierzy, na ile silna jest zależność liniowa pomiędzy tymi zmiennymi. Korelacja pomiędzy zmiennymi $X, Y$ jest równa $\pm 1$ wtedy i tylko wtedy, gdy $X = aY + b$ dla pewnych liczb rzeczywistych $a, b$.
Co możesz wywnioskować o zależności pomiędzy zmiennymi `Sepal.Width` a `Sepal.Length` na podstawie ich korelacji? A pomiędzy `Petal.Length` a `Sepal.Length`?
Korzystając z biblioteki `ggplot2`, utwórz wykresy punktowe obrazujące zależność pomiędzy `Sepal.Width` a `Sepal.Length` oraz pomiędzy `Petal.Length` a `Sepal.Length` i sprawdź, czy Twoje wnioski były poprawne.

```{r}
data(iris)
setosa_data <- iris[iris$Species == 'setosa', ]
mean_width <- mean(setosa_data$Sepal.Width)
std_width <- sd(setosa_data$Sepal.Width)
mean_length <- mean(setosa_data$Sepal.Length)
std_length <- sd(setosa_data$Sepal.Length)
cor_sepal <- cor(setosa_data$Sepal.Length, setosa_data$Sepal.Width)
cor_petal <- cor(setosa_data$Petal.Length, setosa_data$Sepal.Length)

ggplot(setosa_data, aes(x = Sepal.Length, y = Sepal.Width)) +
  geom_point()

ggplot(setosa_data, aes(x = Sepal.Length, y = Petal.Length)) +
  geom_point()
```
## Zadania dodatkowe.

**Zadanie 1.** Rozegraj jedną rundę w [Guess the Correlation](http://guessthecorrelation.com/). Jeśli zamierzasz wykonać to zadanie w laboratorium, wyłącz głośniki.

**Zadanie 2.** Wyestymuj pole koła o promieniu 1 metodą Monte Carlo. W tym celu:

  - Wylosuj $n$ punktów z kwadratu [0, 1] x [0, 1]. Ustaw je w macierz o wymiarach $2 \times n$.
  - Napisz funkcję, która przyjmie punkt (wektor długości 2) i sprawdzi, czy należy on do koła o promieniu 1.
  - Wykorzystaj tę funkcję, funkcję `apply` oraz funkcję `mean` do sprawdzenia, jaka proporcja wylosowanych punktów należy do koła.
  - Wykorzystaj obliczoną proporcję do estymacji pola koła.
  - Porównaj wyniki dla różnych wartości `n`.

*Wskazówka.* Całe to zadanie można zrealizować w 8 linijkach kodu.

**Zadanie 3.**. Zbadaj obciążenie estymatora z poprzedniego zadania.